【裁判字號】    98,消債抗,39
【裁判日期】    990630
【裁判案由】    抗告事件
【裁判全文】
臺灣宜蘭地方法院民事裁定            98年度消債抗字第39號
抗  告  人
即  債務人  己○○
上列抗告人因消費者債務清理條例更生事件，抗告人對於中華民
國98年11月5 日本院98年度消債更字第64號裁定提起抗告，本院
裁定如下：
    主  文
抗告駁回。
抗告程序費用新台幣壹仟元由抗告人負擔。
    理  由
一、抗告意旨略以：伊積欠銀行債務高達新台幣（下同）300 多
    萬元，然有心償還銀行債務，遂於民國98年7 月21日向最大
    債權銀行即台新國際商業銀行股份有限公司（下稱台新銀行
    ）申請協商，台新銀行給予伊還款方案，提供150期、0利率
    ，每期還款13,730元，依伊之薪資扣除家庭生活支出45,250
    元後，勉強仍可還款。惟該還款計畫不包含良京實業股份有
    限公司（下稱良京公司）之債務共115 萬元，伊與良京公司
    協商還款，良京公司表示須先繳納積欠債務之一半當頭期款
    約60萬元左右，始可協商分期還款，然伊無力提供該筆60萬
    元頭款，故協商未能成立。原裁定認伊顯非不能支應台新銀
    行所提之還款方案，欠缺清償債務之誠意，而駁回抗告人更
    生之聲請。然伊確有履行銀行還款方案之困難，原裁定實有
    違誤，爰依法提起本件抗告等語。並聲明：原裁定廢棄。
二、按債務人對於金融機構因消費借貸、自用住宅借款、信用卡
    或現金卡契約而負債務，在聲請更生或清算前，應提出債權
    人清冊，以書面向最大債權金融機構請求協商債務清償方案
    並表明共同協商之意旨。自債務人提出協商請求之翌日起逾
    30日不開始協商，或自開始協商之翌日起逾90日協商不成立
    ，債務人得逕向法院聲請更生或清算，消費者債務清理條例
    第151條第 1項及第153條分別定有明文。又按債務人不能清
    償債務或有不能清償之虞者，得依本條例所定更生或清算程
    序，清理其債務。聲請更生或清算不合程式或不備其他要件
    者，法院應以裁定駁回之，但其情形可以補正者，法院應定
    期間先命補正，復分別為同條例第3條、第8條所明定。
三、經查：
(一)、按消債條例第151條第1項所規定之前置協商程序，其立法理
    由揭示：「債務人受法院裁定開始更生或清算程序者，其生
    活、資格、權利等均將受限制，該等程序係債務清理之最後
    手段，於債務人無法與債權人協商時，始適用更生程序或清
    算程序清理其債務。債務人對於金融機構因消費借貸、自用
    住宅借款、信用卡或現金卡契約而負債務，其法律關係較單
    純明確，金融機構並已訂有債務協商機制，如能協商成立，
    債務人或不須依本條例聲請更生或清算，可疏減法院負擔，
    有效分配司法資源。為使債務人得自主解決其債務，爰設本
    條，明定債務人對於金融機構因消費借貸、自用住宅借款、
    信用卡或現金卡契約而負債務之情形，採行協商前置主義，
    債務人於聲請更生或清算前，應先行提出債權人清冊，以書
    面向其負債務之任一金融機構請求協商債務清償方案。」。
    核其立法目的，係為使債務人與多數債權人間能自主解決其
    債務，以疏減法院負擔，有效分配司法資源，遂採行協商前
    置主義，故債務人自應確實經此協商程序，始能聲請更生或
    清算。準此，債務人與債權人於進行協商程序時，如一造當
    事人消極未盡相關協商義務，或實際上並無成立協商真意，
    即難謂已踐履本條例第151 條規定之前置協商程序，先此敘
    明。
(二)、本件抗告人於原審聲請更生時陳稱其96、97年收入1,692,24
    3元，則平均月收入約70,510元；而每月支出水電費2,500元
    、家用及行動電話費750元、膳食費5,000元、扶養費26,000
    元（岳父母、配偶及子女4人）、交通費1,000元、管理費1,
    000元、房租9,000元，總計45,250元。故以抗告人96、97年
    平均月收入或98年10月薪資，扣除上開生活費用後，尚餘25
    ,260元或15,660元，平均可達約2 萬元，除顯足供台新銀行
    所提每月償還13,730元之清償方案外，尚有6 千餘元可供與
    良京銀行為個別協商。況抗告人雖陳報其須負擔岳父游光明
    、岳母游賴金鳳扶養費用每月各2,000元，總計4,000元部分
    ，惟依抗告人99年5 月24日陳報狀所示，抗告人之岳父、母
    共有成年子女甲○○、丙○○、乙○○、戊○○、丁○○（
    即抗告人之妻）共5 人。而按負扶養義務者有數人時，應依
    左列順序定其履行義務之人：一、直系血親卑親屬。二、直
    系血親尊親屬。三、家長。四、兄弟姊妹。五、家屬。六、
    子婦、女婿。七、夫妻之父母。同係直系尊親屬或直系卑親
    屬者，以親等近者為先。負扶養義務者有數人而其親等同一
    時，應各依其經濟能力，分擔義務。夫妻之一方與他方之父
    母同居者，其相互間，互負扶養之義務。民法第1115條、第
    1114條第2 款分別定有明文。本件抗告人之岳、父母戶籍設
    於宜蘭縣南澳鄉，並非與抗告人同居，則抗告人本無負擔其
    岳父、母扶養費之義務；復參本院依職權查得甲○○、丙○○、乙○○、戊○○、丁○○稅務電子閘門財產所得調件明
    細表所示，乙○○有薪資所得，且有土地公告現值計100 餘
    萬元，甲○○有薪資所得，且有土地公告現值50餘萬元，戊○○亦有薪資所得，並有房地等財產，房屋課稅現值及土地
    公告現值計60萬餘元，丁○○亦有土地公告現值計20餘萬元
    等，足認抗告人岳父母有多位第一順位扶養義務人能負扶養
    義務，並無由抗告人代為扶養之必要，故此項4,000 元扶養
    費用之支出，核非必要，應予扣除，則加計前述所餘每月6,
    000元後，抗告人應尚有1萬餘元之餘款可供清償對於良京公
    司之債務。
(三)、末查，抗告人以伊與台新銀行之協商條件不包含良京公司之
    債權額，且良京公司不接受其提出每月5,000元、0利率之還
    款計畫，以致前置協商未能成立云云。惟本院依職權函查宜
    蘭縣政府警察局，抗告人於96、97年度薪資、津貼、獎金等
    收入等情，經該局以99年3 月16日警人字第0991006698號函
    覆（本院卷第27、28頁），抗告人96、97年度平均收入每月
    約為68,953元（元以下四捨五入），而抗告人於原審提出98
    年10月薪資60,910元部分，係其單月收入，不包含考績、年
    終等收入，故本院以前開函詢結果扣除抗告人每月必要支出
    後為27,703元（68,953元－41,250元），該金額扣除最大債
    權銀行台新銀行所提出月繳13,730元後為13,973元（27,703
    元－13,730），即抗告人每月仍有前開金額可供運用。而抗
    告人與台新銀行協商未成立之原因為：「未能接受顯足以負
    擔之還款方案」，有台新銀行出具之前置協商不成立通知書
    在卷可按（原審卷第17頁），至於其原委據台新銀行經陳報
    稱：「聲請人（即抗告人）任職宜蘭縣政府警察局，派駐馬
    賽派出所，96年所得837,032元，97年所得851,211元，平均
    所得69,752元-70,934元之間，聲請人之金融機構總債權2,7
    36,236元，共同約定以欠款金額2,059,470 元計算其清償數
    額（折讓比例約75%）扣除聲請人主張之每月消費支出43,90
    0元後，並同時提供150期0%，按月清償13,730元金融機構負
    債之協商方案，則尚有餘裕12,122元（ 69,752-43,900-13,
    730=12,122）可資以清償民間債務。然聲請人來電表示，僅
    得接受納入民間債務按月清償14,000元，不考慮其他方案，
    決定聲請更生，並要求開立協商不成立通知書，至此，本行
    已盡一切可資運用資源，積極協助聲請人協調民間債比照協
    商方案，協助聲請人解決其困境，惟本行所提出之清償方案
    並不影響聲請人之生活與清償民間債權，以聲請人之還款能
    力以觀，非有不能清償之虞。」等語，有台新銀行98年10月
    28日台新總債務協商部字第09800014259 號函可憑（原審卷
    第40至42頁）。另縱認抗告人確無法依良京公司所提一次負
    擔60萬元之款項，其清償良京公司之金額亦非僅可負擔每月
    5,000 元。再據本院函請良京公司陳述意見，經良京公司陳
    報其法務紀錄查詢（本院卷第23頁）所示，抗告人僅提出50
    00元、0 利率之方案外，別無空間。則據上實難認抗告人有
    協商之誠意。足見抗告人應有能力依台新銀行所提之條件清
    償債務，然抗告人卻藉詞主張其無法負擔良京公司所提出之
    方案，以致於與台新銀行之前置協商未能成立，顯無足夠誠
    意接受得負擔之還款方案，應屬消極未盡相關協商義務，難
    謂已踐履本條例第151 條規定之前置協商程序，且上開欠缺
    又屬無從補正，抗告人本件更生聲請即不符合消費者債務清
    理條例第151條前置協商要件。
四、綜上所述，抗告人之抗告理由，均非可採。原審裁定駁回抗
    告人更生之聲請，並無違誤。抗告意旨指謫原裁定不當，求
    予廢棄另為裁定，為無理由，應予駁回。
五、據上論結，本件抗告為無理由，依消費者債務清理條例第15
    條，民事訴訟法第495條之1第1 項、第449條第1項、第95條
    、第78條，裁定如主文。
中    華    民    國    99    年     6    月    30    日
                  臺灣宜蘭地方法院民事庭
                   審判長法  官  楊麗秋
                         法  官  楊坤樵
                         法  官  張軒豪
上為正本係照原本作成。
本件不得抗告。
中    華    民    國    99    年     6    月    30    日
                         書記官  謝佩欣

司法院資訊處製作；財團法人民間司法改革基金會備份。
